臺灣臺中地方法院民事判決　100年度訴字第46號
原　　　告　謝伯昌建築師事務所即謝伯昌
訴訟代理人　謝英吉律師
被　　　告　臺中市政府
法定代理人　胡志強
被　　　告　臺中市北屯區仁愛國.
法定代理人　許金城
共　　　同
訴訟代理人　張績寶律師
複代理人　　蘇若龍律師
上列當事人間請求返還不當得利等(給付承攬報酬)事件，本院於
100年4月21日言詞辯論終結，判決如下：
    主    文
被告臺中市北屯區仁愛國小應給付原告新台幣伍拾參萬玖仟玖佰
壹拾伍元，以及自民國一百年一月十二日起至清償日止，按週年
利率百分之五計算之利息。
原告其餘之訴駁回。
訴訟費用由被告臺中市北屯區仁愛國小負擔百分之五十三；其餘
百分之四十七由原告負擔。
本判決原告勝訴部分，於原告以新台幣貳拾萬元供擔保後，得假
執行；但被告臺中市北屯區仁愛國小如以新台幣伍拾參萬玖仟玖
佰壹拾伍元為原告預供擔保，得免為假執行。
原告其餘假執行之聲請駁回。
    事 實 及 理 由
一、本件原告原依據民法第179條不當得利法律關係提起本件訴
    訟，嗣經本院闡明後，原告已於本院在民國100年3月28日言
    詞辯論期日，變更訴訟標的為契約所約定之酬金請求權，被
    告於當日對於原告訴之變更乙節，表示沒有意見並為言詞辯
    論，核與民事訴訟法第255條第1項第1款、第2項之規定，並
    無不符，應予准許。
二、原告方面：
  (一)原告主張：兩造於94年8月1日就台中市文小58校舍新建工程
    簽訂「台中市政府工程委託規劃設計監造契約書」(工程案
    號：0000000000，下稱為系爭工程)，由被告委託原告擔任
    系爭工程之規劃、設計請領建造執照並負責執行該工程一切
    監造事宜。規劃設計監造酬金依系爭工程契約第3條(一)之規
    定，係依「機關委託技術服務廠商評選及計費辦法」第17條
    第1項之「公有建築物工程技術服務建造費用百分比法」(參
    契約書附表)第一類標準法定費率上限，不超過百分之百計
    價支付。嗣系爭工程完工後，結算之建造費為新台幣(下同
    )2億2572萬3974元，故本件監造酬金依上述「公有建築物工
    程技術服務建造費用百分比法」第一類標準法定費率及雙方
    同意以該費率上限99%計算，原告得請求之酬金總額為1022
    萬5669元。嗣原告向被告請領尾款時，被告竟以原告工程預
    算書有疏漏及數量計算錯誤超過百分之十以上情事，依系爭
    工程契約第10條第2項第1款之約定，對原告扣罰酬金總額10
    %之違約金即102萬2567元，並對原告處以該錯誤工程項目追
    加工程2倍設計服務費或追減工程設計費1倍設計服務費之違
    約金14萬6969元，以上述兩項扣罰金額抵銷原告請領之工程
    尾款。惟契約第10條第2項第1款之約定「甲方得視情節逕於
    酬金百分之十至百分之五十內扣罰」等語，其所指「酬金」
    解釋上應限於設計數量不足或超過10%部分工程之酬金而言
    ，始為合理。況且，約定之違約金過高時，法院亦得依民法
    第252條規定，酌減至相當之數額，本件設計數量不足或超
    過部分金額僅占系爭工程結算建造費之0.472%而已，且該部
    分設計酬金只有7萬3785元，被告竟對原告扣罰102萬2567元
    ，顯然遠超過原告就該設計錯誤部分所得請領之報酬比例，
    應予酌減。據此，原告設計不足或超過部分之酬金為7萬378
    5元(計算式：0000000X0.07X0.99=73785)，縱以扣罰50%酬
    金計算，被告至多只能扣罰3萬6893元，故有關逾上述合理
    扣罰金額3萬6893元以外之113萬2643元(計算式：0000000+0
    00000-00000=0000000)，被告仍應按契約約定給付原告該不
    當扣罰、抵銷之工程款113萬2643元等語。
  (二)對於本件爭執要點之理由補充、整理如下：
    1.本件契約固由原告與被告仁愛國小所簽訂，惟實際核定撥
      付款項、以及主張依契約第10條第2項第1款約定對原告扣
      罰違約金者，均為被告臺中市政府，此觀原證2、原證3可
      知。由此可見，被告臺中市政府亦為本件契約之主體。
    2.系爭契約第10條第2項第1款固然約定：「乙方（即原告）
      受委託事項有下列情事之一者，甲方得視情節逕於酬金百
      分之十至五十內扣罰，另對甲方因此所致之損害亦應負賠
      償之責：1.乙方所規劃、設計工程圖說及施工預算書(含
      預算詳細表、單價分析、數量計算書)顯然錯誤及疏漏或
      數量計算錯誤超過百分之十以上。」等語，惟本件原告設
      計數量不足或超過部分，僅有如附表1所示之項目，其金
      額僅有1,064,718元。故上開規定得於酬金10%至50%內扣
      罰一點，應解釋限於設計數量不足或超過10%部分之酬金
      才合理。此觀被告臺中市政府於黎明國中之工程契約書，
      對於規劃、設計工程圖說及工程預算書顯然錯誤及疏漏或
      數量計算錯誤超過10%以上時，均僅處以『該項』追加工
      程二倍設計服務費或追減工程一倍計算服務費之違約金即
      明。因此，本件原告縱有設計不足或超過情形，亦僅得就
      該項酬金即73,785元之10%至50%內扣罰。原告承攬本件契
      約之酬金包括「規劃」「設計」及「監造」等部分，且系
      爭契約有關違約金之處罰，除分別就「規劃」「設計」及
      「監造」等部分有不同規定外，對於該扣罰之違約金是否
      為「酬金總額」一點，亦有不同規定。至於契約第10條第
      2項第1款約定內容，應限於「設計數量不足或超過10%」
      部分之酬金，而非就「所有酬金總額」扣罰。
    3.本件設計數量不足或超過部分之金額僅有1,064,718元，
      占本件工程結算建造費225,723,974元之0.472%，且該部
      分原告之設計費僅有73,785元，從上開錯誤比例及原告所
      得酬金之金額以觀，被告對原告扣罰高達102萬2657元，
      顯然遠超過原告就該設計錯誤部分所得請領之報酬比例，
      有不符比例原則與顯失公平情形。且被告臺中市政府內部
      簽文亦自認為「本案因疏漏及數量計算錯誤超過10%以上
      ，辦理變更設計追加(減)結果總計金額為新台幣0000000
      元，如依上述『甲方得視情節逕於酬金百分之十至五十內
      扣罰』之規定，扣罰酬金總額百分十計新台幣0000000元
      ，顯不符比例原則」等語可證。又本件數量計算錯誤部分
      ，只有「新建工程」，與「後續工程」無涉。且本件數量
      計算錯誤部分僅屬於「設計」工作，亦與「規劃」、「監
      造」無關。依「公有建築物工程技術服務建造費百分比法
      」之規定，規劃費佔酬金10%、設計費佔酬金45%、監造費
      佔酬金45%，可見，被告無視原告數量計算錯誤部分有取
      「新建工程」、且僅為「新建工程」之「設計」部分而已
      ，即率以酬金總額10%對原告扣罰，亦與上開「公有建築
      物工程技術服務建造費百分比法」所定建造費百分比及「
      機關委託技術服務廠商評選及計算辦法」之規定意旨不符
      。
  (三)訴之聲明：1.被告應給付原告113萬2643元及自起訴狀繕本
    送達翌日即被告臺中市政府自100年1月11日起、被告臺中市
    北屯區仁愛國小自100年1月12日起，均至清償日止，按週年
    利率5%計算之利息。2.訴訟費用由被告負擔。3.原告願供擔
    保，請准宣告假執行。
三、被告方面：
  (一)被告則以：被告臺中市政府並非系爭工程契約之主體。又被
    告臺中市北屯區仁愛國小在原告承攬之工程預算書有疏漏及
    數量計算錯誤超過百分之十以上情形時，並未對原告處以該
    錯誤工程項目追加工程2倍設計服務費或追減工程設計費1倍
    設計服務費之違約金14萬6969元。又系爭工程契約第10條第
    2 項第1款之約定「甲方得視情節逕於酬金百分之十至百分
    之五十內扣罰」等語，所謂「酬金」並未限定於個別項目之
    酬金，解釋上當然指全部總額之酬金，亦即酬金總額而言。
    此在系爭契約文字業已表示兩造當事人之真意，無須別事探
    求，即不得反捨契約之文字而更為曲解。且系爭工程契約第
    10 條第2項第1款之約定「甲方得視情節逕於酬金百分之十
    至百分之五十內扣罰」等語，可見被告臺中市北屯區仁愛國
    小依系爭工程契約有權在酬金總額10%至50%範圍內扣罰，而
    被告臺中市北屯區仁愛國小只扣罰最低限度之10%而己，且
    未再要求原告負損害賠償責任，對原告已是相當客氣，並未
    過高等語置辯。
  (二)對於本件爭執要點之理由補充、整理如下：
    1.依系爭契約書第1頁、第6頁所示，本件工程係由仁愛國小
      與原告簽訂契約，並不包括臺中市政府；且本件係由仁愛
      國小依契約第4條「付款辦法」約定給付款項，及依契約
      第10條第2項第1款約定扣罰酬金，故本件契約之主體應為
      仁愛國小，並非臺中市政府。至於原告以原證二之「勞務
      結算驗收證明書」據為本件係由臺中市政府核定撥付款項
      及對原告扣罰酬金云云。然而，仔細比較原告所提原證二
      「勞務結算驗收證明書」，與仁愛國小所提被證二「勞務
      結算驗收證明書」，可以得知原告所提證明書下方之「本
      機關監驗人員簽章」欄位，並無相關人員用印；且在「機
      關印信」欄位，亦無機關用印。反之，仁愛國小所提證明
      書下方之「本機關監驗人員簽章」欄位，則有相關人員用
      印；且在「機關印信」欄位，亦有臺中市政府用印，足認
      仁愛國小所提被證二勞務結算驗收證明書始為真正，合先
      敘明。而依被告仁愛國小所提被證二「勞務結算驗收證明
      書」之所以蓋有臺中市政府印章，係因本案係由被告仁愛
      國小委託被告臺中市政府協助代辦之故，且本案經費係由
      中央補助，並將款項撥入臺中市政府之市庫，再由臺中市
      政府撥給仁愛國小，臺中市政府既為仁愛國小之上級機關
      ，且該款項係由臺中市政府撥給仁愛國小，臺中市政府對
      該款項之運用自有監督之責，尚難執此遽認臺中市政府為
      本件契約之主體。
    2.系爭契約第10條第2項第1款約定：「乙方（即原告）受委
      託事項有下列情事之一者，甲方（即被告仁愛國小）得視
      情節逕於酬金百分之十至五十內扣罰，另對甲方因此所致
      之損害亦應負賠償之責：1.乙方所規劃、設計工程圖說及
      施工預算書(含預算詳細表、單價分析、數量計算書)顯然
      錯誤及疏漏或數量計算錯誤超過百分之十以上。」等語，
      自其文義觀之，原告只要具有上開顯然錯誤及疏漏或數量
      計算錯誤超過百分之十以上之情事，被告仁愛國小即得逕
      於酬金百分之十至五十內扣罰，並對原告請求損害賠償，
      而上開約款之「酬金」，並未限定於個別項目之酬金，當
      然係指全部總額之酬金，且本件契約第四條付款辦法所稱
      酬金亦係指全部總額之酬金，足認本件契約之酬金，即係
      酬金總額之意，故上開契約文字業已表示兩造當事人真意
      ，無須別事探求，即不得反捨契約文字而更為曲解上開約
      款之「酬金」僅限於個別項目之酬金。至於原告提出黎明
      國中之工程契約書，認為依該契約書約定，對於顯然錯誤
      及疏漏或數量計算錯誤超過百分之十以上時，僅處「該項
      」追加工程二倍設計服務費或追減工程一倍服務費之違約
      金乙節，因兩造並非上開黎明國中工程契約之當事人，該
      工程契約本就不能拘束兩造，兩造之權利義務關係仍應遵
      循兩造間之工程契約約定。況且，黎明國中之工程契約第
      十三條第（三）項乃是約定：「廠商受委託事項有下列情
      事之一者，機關得視情節逕於所有酬金總額百分之二十內
      扣罰，另對機關因此所致之損害亦應負賠償之責：1.廠商
      所規劃、設計工程圖說及工程（含變更設計）預算書（含
      預算詳細表、單價分析、數量計算書）顯然錯誤及疏漏或
      數量計算錯誤超過百分之十以上時，機關得處該項追加工
      程二倍設計服務費或追減工程一倍設計服務費之違約金」
      等語，可見廠商具有上開顯然錯誤及疏漏或數量計算錯誤
      超過百分之十以上之情事，機關不僅得就酬金總額扣罰，
      尚且得再請求該項追加工程二倍設計服務費或追減工程一
      倍設計服務費之違約金。乃原告竟稱機關僅得請求該項追
      加工程二倍設計服務費或追減工程一倍設計服務費之違約
      金云云，顯然扭曲上開黎明國中工程契約第十三條第（三
      ）項約定之意旨，實不足取。又本件工程之酬金給付，乃
      是分期給付；且違約金之計算，乃是針對逾期或有重大疏
      失而為扣罰，均無所謂依據「規劃」、「設計」、「監造
      」而為計算酬金或違約金之情。
    3.依本件契約第十條第（二）項第1款約定，原告所規劃、
      設計工程圖說及施工預算書（含預算詳細表、單價分析、
      數量計算書）顯然錯誤及疏漏或數量計算錯誤超過百分之
      十以上時，被告仁愛國小即得逕於酬金總額百分之十至五
      十內扣罰，但被告仁愛國小僅有扣罰最低限度百分之十；
      且被告仁愛國小已確定不會另外對原告請求損害賠償，可
      見仁愛國小對於原告已是相當客氣，因此上開扣罰金額1,
      022,567元，並未過高。又因原告具有上開顯然錯誤及疏
      漏或數量計算錯誤超過百分之十以上之過失，致使被告仁
      愛國小必須追加預算1,047,362元（計算式：第一次追加
      預算992040元＋第二次追加預算64000元－第二次追減預
      算8678元＝0000000元，如原告民事起訴狀、附表1）給付
      予營造廠，故上開所追加予營造廠之1,047,362元，即為
      被告仁愛國小所受實際損害。是以，被告仁愛國小所受必
      須追加預算1,047,362元之損害，甚至還比原告之扣罰違
      約金為高，則原告之扣罰違約金自未過高。此外，本件工
      程係要新建校舍，作為芸芸學子求學之用，具有公益性，
      且教育本為百年樹人之重要大事，則就校舍新建工程，自
      應更加嚴謹，始能維護教育品質。是以，依社會通念而言
      ，原告既有上開顯然錯誤及疏漏或數量計算錯誤超過百分
      之十以上之情事，致使被告仁愛國小必須追加預算1,047,
      362元作為代價，並使芸芸學子之求學處所的安全受到威
      脅，被告仁愛國小自得逕予扣罰酬金總額百分之十，並未
      過高，自無再依民法第252條規定予以酌減之必要。至於
      原告所提出被告臺中市政府之簽文，充其量只是部分承辦
      單位之意見而已，未經被告臺中市政府核可、決行，自非
      被告臺中市政府之意見。
  (三)答辯聲明：1.原告之訴駁回。2.訴訟費用由原告負擔。3.被
    告願供擔保，請准宣告免為假執行。
四、本院會同兩造於100年2月17日言詞辯論期日，就本件爭執、
    不爭執事項協議、確認如下：
  (一)兩造同意下列事實為真正，法院得逕採為判決之基礎：
    1.原告於94年8月1日簽訂「台中市政府工程委託規劃設計監
      造契約書」(工程案號：0000000000；工程名稱：台中市
      文小58校舍新建工程)，並由原告擔任該工程之規劃、設
      計請領建造執照並負責執行該工程之一切監造事宜。原證
      一為真正。
    2.上述工程結算之建造費用為2億2572萬3974元，原告依契
      約定方式計算之報酬為1022萬5669元(但兩造對於被告得
      依契約第10條第2項第1款約定而扣款之金額有所爭執)。
    3.原告依據上述契約所規劃、設計工程圖說及施工預算書等
      情形，有系爭工程契約第10條第2項第1款「顯然錯誤及疏
      漏或數量計算錯誤超過百分之十以上」情形。其具體錯誤
      內容詳如起訴狀附表所載。被告（契約主體有無包括臺中
      市政府，兩造有爭議，故被告可能只有臺中市北屯區仁愛
      國小而已）因此得依契約第10條第2項第1款約定，對原告
      扣罰酬金。
    4.被告（契約主體有無包括臺中市政府，兩造有爭議，故被
      告可能只有臺中市北屯區仁愛國小而已）並無對原告處以
      該錯誤工程項目追加工程二倍設計服務費或追減工程一倍
      設計服務費之違約金146,969元。
  (二)本件爭執要點在於：
    1.被告臺中市政府是否為系爭工程契約之主體？
    2.系爭工程契約第10條第2項第1款約定「…甲方得視情節逕
      於酬金百分之十至五十內扣罰，…」等語，該約定所指「
      酬金」係指酬金總額？或限於「設計數量不足或超過百分
      之十」部分之酬金？
    3.有關第二項爭點，如認為應指「酬金總額」而言，則如此
      約定，對本件之違約金是否過高？應否依民法第252條規
      定予以酌減？
五、茲就兩造上述爭執要點，遂一說明本院得心證之理由如下：
  (一)被告臺中市政府並非系爭契約之當事人：
    1.經查系爭「台中市政府工程委託規劃設計監造契約書(工
      程案號：0000000000；工程名稱：台中市文小58校舍新建
      工程」，其契約書開宗明義載明「台中市北屯區仁愛國民
      小學(以下簡稱甲方)為辦理台中市文小58校舍新建工程(
      以下簡稱本工程)特委託謝伯昌建築師事務所(以下簡稱乙
      方)，依甲方所訂工程設計需求，擔任本工程規劃、設計
      請領建造執照並負責執行本工程之一切監造事宜，經雙方
      同意訂立下列條款：…」等語；而該契約書末尾則分別由
      被告台中市北屯區仁愛國小及其法定代理人(按當時之校
      長為陳麗美)於「甲方」欄內用印、由原告於「乙方」欄
      內用印等情，有該契約書在卷足憑(本院卷第13、18頁參
      照)。可見，該契約之當事人應為原告與被告仁愛國小，
      且遍閱相關契約書內容，亦查無被告臺中市政府為該工程
      契約當事人或類似之記載。益見，系爭工程契約之當事人
      僅原告與被告仁愛國小而已，並不包括被告臺中市政府在
      內。
    2.至於被告臺中市政府內部之所以就系爭工程製有「勞務結
      算驗收證明書」，以及曾在98年1月8日以府建築字第0980
      003792號函向原告表示「貴所受託辦理『台中市文小58校
      舍新建工程』規劃設計監造業務，因工程預算書有疏漏及
      數量計算錯誤超過百分之十以上情事，依據委託規劃設計
      監造契約書第10條第2款規定，應予扣罰酬金百分之十之
      違約金，計新台幣1,022,567元整…」等語乙節(本院卷第
      19、22、41、42頁參照。被告辯稱本案經費係由中央補助
      ，並將款項撥入臺中市政府之市庫，再由臺中市政府撥給
      仁愛國小，被告仁愛國小因而委託被告臺中市政府協助代
      辦，而被告臺中市政府既為仁愛國小之上級機關，且該款
      項係由被告臺中市政府撥給被告仁愛國小，故對該款項之
      運用自有監督之責，因而有上述文件之出現等語，核與系
      爭契約第4條「付款辦法：本案經費為中央補助款，共分
      三期，須俟款項撥入市庫後再辦理付款，並按各期分別依
      下列方式付款…」之約定內容相符(本院卷第14頁參照)，
      且與一般常情無違，堪予採信。
    3.此外，原告即未再舉何證據證明被告臺中市政府為系爭工
      程契約之當事人。本院基於以上說明，認為被告辯稱臺中
      市政府並非系爭工程契約之當事人等語，較為可採。
  (二)系爭契約第10條第2項第1款約定「於酬金百分之十至五十內
    扣罰」，所謂「酬金」應指酬金總額而言：
    1.按解釋意思表示，應探求當事人之真意，不得拘泥於所用
      之辭句，民法第98條定有明文。
    2.經查系爭契約第10條第2項第1款約定：「乙方（即原告）
      受委託事項有下列情事之一者，甲方（基於上開說明，甲
      方指被告仁愛國小）得視情節逕於酬金百分之十至五十內
      扣罰，另對甲方因此所致之損害亦應負賠償之責：1.乙方
      所規劃、設計工程圖說及施工預算書(含預算詳細表、單
      價分析、數量計算書)顯然錯誤及疏漏或數量計算錯誤超
      過百分之十以上。」等語(本院卷第16頁參照)。該條款所
      謂「酬金」自其文義觀之，其契約條款既未特別指明係一
      部分之酬金或某項目之酬金情形，通常而言，稱「酬金」
      者均指全部酬金而言。至於原告所提出之「黎明國中」工
      程契約條款(本院卷第24頁參照)，因與本件契約係屬不同
      之權利義務關係，尚難據以拘束本件契約當事人，法理至
      明。
    3.又觀看上開契約第10條之標題已標明為「違約金及損失賠
      償」，而依契約第10條第2項第1款之約定內容，原告所規
      劃或設計工程圖說及施工預算書(含預算詳細表、單價分
      析及數量計算書)，如有顯然錯誤及疏漏或數量計算錯誤
      超過10%以上情形時，被告仁愛國小除得對原告扣罰「酬
      金」10%至50%外，並得請求原告賠償被告仁愛國小因此所
      受損失。由此可見，該條款所謂「於酬金百分之十至五十
      內扣罰」者，應屬於「懲罰性違約金」之約定性質。其目
      的在於督促原告承攬系爭工程契約，對於所規劃或設計工
      程圖說及施工預算書(含預算詳細表、單價分析及數量計
      算書)等，均確能謹慎履行，而勿發生顯然錯誤及疏漏或
      數量計算錯誤超過10%以上情形；否則，原告一旦有相關
      之債務不履行情形時，原告即應支付所約定之「懲罰性違
      約金」，用以強制原告履行相關債務、並確保債權效力之
      強制罰，實具有「壓力工具」之性質。
    4.準此以觀，原告主張系爭契約第10條第2項第1款所約定之
      「酬金」專指該規劃或設計工程圖說及施工預算書有顯然
      錯誤及疏漏或數量計算錯誤超過10%以上者之酬金(73,785
      元)而言，如此一來，則原告承攬系爭契約縱有設計數量
      不足或超過10%之債務不履行情形時，被告仁愛國小只能
      於該部分酬金10%至50%範圍內扣罰，在扣罰後，原告仍享
      有該「設計數量不足或超過10%」部分之項目至少50%以上
      之酬金，顯然無法達到督促、強制原告履行相關債務之目
      的，而有不能滿足系爭契約第10條第1項第2款所應具有之
      「壓力工具」性質，尚與當事人之真意不符而不足採。
    5.承上所述，系爭契約第10條第2項第1款所約定之「酬金」
      係指酬金總額而言。並不因該條款只約定「酬金」，而未
      如同該條第1項明文約定「酬金總額」而作不同解釋。至
      於原告主張「相較於契約第10條第1項明文規定以『所有
      酬金總額』扣罰時，其扣罰比例不過只有千分之五；而系
      爭契約第10條第2項之扣罰比例卻高達百分之十至百分之
      五十，更可見第10條第2項之『酬金』，應限於『設計數
      量不足或超過百分之十』部分之酬金，而非『所有酬金總
      額』…」等論點(本院卷第109頁)，因系爭契約第10條第1
      項係規定「每逾一日按所有酬金總額扣罰千分之五之違約
      金」，並非不論時間長短均只扣罰所有酬金總額扣罰千分
      之五之違約金，故原告承攬本件工程如有逾契約第10 條
      第1項所約定之期間者，其逾期超過20日時、所扣罰之違
      約金已達酬金總額百分之十(計算式：20日x5/1000=100/1
      00 0=10/100)，不必然輕於同條第2項所約定之違約金。
      可見系爭契約第10條第1項與第2項之約定，各有不同扣罰
      違約金之原因、標準與方式，其立足點不同，自不能以契
      約第10條第1項所約定之「一日」違約金，與同條第2項約
      定之違約金比較後，推論出系爭契約第10 條第2項第1款
      所指違約金，限於設計數量不足或超過10% 之部分酬金而
      言。故原告此部分主張，亦不足採。
  (三)約定違約金過高而應予酌減部分：
    1.按約定之違約金額過高者，法院得減至相當之數額，民法
      第252條定有明文。故約定之違約金苟有過高情事，法院
      即得依此規定核減至相當之數額，此規定對於懲罰性違約
      金亦有適用。至於懲罰性違約金是否相當，須依一般客觀
      事實、社會經濟狀況，以及債務人如能依約履行債務時，
      債權人可得享受之一切利益等情形作為斟酌標準。
    2.經查系爭契約第10條第2項第1款約定：原告所規劃、設計
      工程圖說及施工預算書(含預算詳細表、單價分析、數量
      計算書)顯然錯誤及疏漏或數量計算錯誤超過百分之十以
      上時，被告仁愛國小得視情節逕於酬金10%至50%內扣罰，
      已如前述。而系爭工程結算之建造費用為2億2572萬3974
      元，原告依契約約定方式計算之酬金總額為1022萬5669元
      等情，為兩造所不爭執。又原告依據上述契約所規劃、設
      計工程圖說及施工預算書等，有系爭工程契約第10條第2
      項第1款「顯然錯誤及疏漏或數量計算錯誤超過百分之十
      以上」具體項目與金額，詳如起訴狀附表所載(本院卷第
      25 至26頁參照)，亦為兩造所不爭執。本院觀看該附表內
      「第一次變更設計數量不足一覽表」記載，因原告設計數
      量不足而需追加工程之總金額為99萬2040元；該附表內「
      第二次變更設計數量不足、數量超過一覽表」記載，因原
      告設計數量不足而需追加工程之總金額為6萬4000元、因
      原告設計數量超過而需追減工程之總金額為8678元。據此
      ，因原告設計數量錯誤而需追加以及追減之總金額為106
      萬4718元(計算式：99萬2040+6萬4000+8678=106萬4718)
      ，占上開建造費用2億2572萬3974元之0.472%。
    3.又被告辯稱本件工程係要興建校舍，以供作教育國家未來
      棟樑之用，其工程具有公益之性質等情，為原告所不爭執
      ，堪認屬實。而觀看上述起訴狀所附之附表「第一次變更
      設計數量不足一覽表」(本院卷第25頁參照)記載，原告設
      計數量不足而符合契約第10條第2項第1款約定者，包括「
      鋼骨工程」6.9噸(計算式：97.9-91=6.9)在內，如未及時
      追加補足相關之「鋼骨工程」，難保不會影響該新建校舍
      之安全性。又原告承攬本件契約有上開顯然錯誤及疏漏或
      數量計算錯誤超過10%以上之過失情形，導致被告仁愛國
      小必須追加預算104萬7362元(計算式：99萬2040+6萬0000
      -0000=104萬7362)給付予營造廠，將增加被告仁愛國小爭
      取相關預算以及作業上之困擾，亦堪認定。而被告仁愛國
      小及臺中市政府在本件訴訟繫屬中，均提出書狀載明除了
      本件扣罰之違約金外，事後不會另對原告請求相關之損害
      賠償等情，亦有該書狀在卷足憑(本院卷第88、95頁參照)
      。
    4.又被告臺中市政府之承辦人員在原告申請核付規劃設計監
      造酬金尾款時，其內部簽呈公文亦表示對原告因疏漏及數
      量計算錯誤超過10%以上情形，如逕依契約第10條第2項第
      1款約定，扣罰酬金總額1022萬5669元之10%即102萬2567
      元整，認為顯有不符比例原則之意見，惟被告臺中市政府
      最後仍採法制處、建設處等意見認為仍應依契約約定扣罰
      102萬2567元整，並移請被告仁愛國小依規定付款等情，
      亦有兩造提出上開簽呈在卷可稽(本院卷第75、98頁參照)
      。上開被告臺中市政府內部之簽呈文件，承辦人員表示按
      酬金總額扣罰10%有失公平乙節，因最後不為被告臺中市
      政府所採納，尚難據為代表被告臺中市政府之意見，惟其
      內部對本件若依契約第10條第2項第1款約定對原告扣罰酬
      金總額10%即102萬2567元有失公平之聲音存在，亦堪認定
      。
    5.本院綜合以上一切情事，因認為本件被告仁愛國小依據契
      約第10條第2項第1款之約定，對原告扣罰之罰金應以原告
      之酬金總額為1022萬5669元，按原告設計疏漏及數量計算
      錯誤而需追加以及追減之總金額為106萬4718元，占系爭
      工程建造費用2億2572萬3974元之百分比數即0.472，計算
      後，再扣罰該比例金額之10%亦即48萬2652元【計算式：1
      022萬5669元x0.472(不再除以100)x10%=482652，元以下
      四捨五入】為適當。
六、承上所述，本件契約之當事人應為原告與被告仁愛國小，被
    告臺中市政府並非該契約之當事人。又原告承攬契約所規劃
    、設計工程圖說及施工預算書等，有系爭工程契約第10條第
    2項第1款「顯然錯誤及疏漏或數量計算錯誤超過百分之十以
    上」情形，被告仁愛國小依據該條款對原告扣罰違約金以48
    萬2652元為適當。此外，被告仁愛國小並未對原告處以該錯
    誤工程項目追加工程二倍設計服務費或追減工程一倍設計服
    務費之違約金146,969元，原告起訴時主張被告仁愛國小曾
    對原告處以該錯誤工程項目追加工程二倍設計服務費或追減
    工程一倍設計服務費之違約金146,969元，因而短發該部分
    之工程款，係屬誤會。又本件被告仁愛國小在原告申請核付
    規劃設計監造酬金尾款時，逕依系爭契約第10條第2項第1款
    約定，對原告扣罰違約金102萬2567元，其中就逾本院認定
    適當之扣罰金額48萬2652元以外之53萬9915元(計算式：102
    萬2567元-48萬2652元=53萬9915元)部分，被告仁愛國小並
    無拒絕給付該金額之工程尾款予原告之法律依據。從而，原
    告依據系爭契約法律關係，請求被告仁愛國小給付該部分之
    工程款53萬9915元，以及自起訴狀繕本送達翌日即100年1月
    12日起至清償日止，按週年利率5%計算之利息，洵屬有據，
    應予准許。至於原告請求被告臺中市政府給付工程款、請求
    被告仁愛國小給付工程款逾上開金額部分，於法尚嫌無稽，
    應予駁回。又兩造均陳明願供擔保分別聲請宣告假執行、免
    為假執行，就原告勝訴部分，核無不合，爰併酌定相當之擔
    保金額准許之；至於原告敗訴部分，其假執行之聲請已失所
    附麗，應併予駁回。
七、至於原告主張其規劃設計監造酬金尾款時，被告所作稅金扣
    繳乙節，因對本件判決結果不生影響，爰無庸再加論述，附
    此敘明。
八、訴訟費用負擔及假執行宣告之依據：民事訴訟法第79條、第
    85條第1項但書、第390條第2項、第392條第2項。
中    華    民    國   100    年    5     月    12    日
                  民事第四庭    法  官  王永春
正本係照原本作成。
如對本判決上訴，須於判決送達後20日內向本院提出上訴狀。如
委任律師提起上訴者，應一併繳納上訴審裁判費。
中    華    民    國   100    年    5     月    12    日
                                書記官  趙振燕